高雄高等行政法院簡易判決
　　　　　　　　　　　　　　　　九十四年度簡字第一四０號
原　　　告　甲○○
被　　　告　財政部臺灣省南區國稅局
代　表　人　乙○○局長
訴訟代理人　丙○○
上列當事人間因贈與稅事件，原告不服財政部中華民國九十四年
五月三日台財訴字第０九三００五一七一七０號訴願決定，提起
行政訴訟。本院判決如下：
    主  文
原告之訴駁回。
訴訟費用由原告負擔。
    事實及理由
一、緣原告於民國（下同）九十年一月九日將其所有高雄縣梓官
    鄉○○段二五八地號建地持分千分之一及同地段二九九地號
    公共設施保留地持分千分之五百六十三（上述二筆土地合稱
    系爭土地）贈與其子歐冠良，並於同年一月十五日辦理贈與
    稅申報，列報梓中段二五八地號土地贈與總額新臺幣（下同
    ）二、二一六元，梓中段二九九地號土地為不計入贈與總額
    之財產，贈與價額二、二一七、五一六元，嗣同年一月十六
    日原告經由系爭土地分割，使其子取得梓中段二五八地號建
    地全部，原告取得梓中段二九九地號公共設施保留地全部，
    經被告查獲，乃函請原告於文到十日內說明並提示相關資料
    供核，原告出具陳述書稱，其與其子就系爭土地分割、買賣
    ，均已依法辦理贈與稅申報，被告以原告有假藉免徵贈與稅
    之土地取巧安排移轉其他應稅財產情事，乃依遺產及贈與稅
    法第四條第二項規定，按梓中段二五八地號土地持分千分之
    九百九十九（扣除已申報贈與持分千分之一）公告現值二、
    二一四、０四九元，加計九十年度前次核定贈與總額二、二
    一六元，核定九十年度贈與總額二、二一六、二六五元，贈
    與淨額一、二一六、二六五元，應納稅額六０、九七五元，
    原告不服，申經復查未獲變更，提起訴願經遭駁回，遂提起
    本件行政訴訟。
二、原告起訴意旨略謂：原告於九十年一月間以贈與移轉給其子
    歐冠良系爭土地中之部分土地，後經分割共有物取得所有，
    其間原告均有申辦土地增值稅、贈與稅，並繳納稅款，本案
    原因發生日期係發生於九十年間，被告卻依財政部九十二年
    四月九日台財稅字第０九一０四五六三０六號函解釋追繳六
    ０、九七五元，其理由為取巧安排移轉，此等解釋不符人道
    原則，前述被告依九十二年解釋函處分九十年之案件，已有
    違憲法規定，不溯及既往之原則云云。被告答辯意旨略謂：
    （一）按「稅捐之核課期間，依左列規定：三、未於規定期
    間內申報，或故意以詐欺或其他不正當方法逃漏稅捐者，其
    核課期間為七年。」、「前條第一項核課期間之起算，依左
    列規定：二、依法應由納稅義務人申報繳納之稅捐，未在規
    定期間內申報繳納者，自規定申報期間屆滿之翌日起算。」
    、「本法稱贈與，指財產所有人以自己之財產無償給予他人
    ，經他人允受而生效力之行為。」及「除第二十條所規定之
    贈與外，贈與人在一年內贈與他人之財產總值超過贈與稅免
    稅額時，應於超過免稅額之贈與行為發生後三十日內，向主
    管稽徵機關依本法規定辦理贈與稅申報。」分別為稅捐稽徵
    法第二十一條第一項第三款、第二十二條第二款、遺產及贈
    與稅法第四條第二項及第二十四條第一項所明定。次按「贈
    與稅申報期間之計算，應自贈與行為發生之次日起算。」、
    「贈與人假藉免徵贈與稅之土地，取巧安排移轉其他應稅財
    產予子女者，例如：先贈與子女公共設施保留地，再以現金
    買回；或先贈與子女公共設施保留地，再以建地與之交換；
    或先贈與子女公共設施保留地之大部分持分及建地之極小部
    分持分，再經由共有土地分割，使其子女取得整筆建地等，
    其實質與直接贈與現金、建地等應稅財產並無不同，應就實
    質贈與移轉之財產，依遺產及贈與稅法第四條第二項規定課
    徵贈與稅。」為財政部六十三年九月十八日台財稅第三六九
    二九號函及九十二年四月九日台財稅字第０九一０四五六三
    ０六號令所釋示。（二）原告於九十年一月九日將其所有系
    爭梓中段二五八地號建地持分千分之一及系爭同地段二九九
    地號公共設施保留地持分千分之五百六十三贈與其子歐冠良
    ，並於同年一月十五日辦理贈與稅申報，列報系爭梓中段二
    五八地號土地贈與總額二、二一六元，系爭梓中段二九九地
    號土地為不計入贈與總額之財產，贈與價額二、二一七、五
    一六元，經被告從其申報核定，嗣同年一月十六日原告經由
    上開共有土地分割，使其子取得系爭梓中段二五八地號建地
    全部，原告取得系爭梓中段二九九地號公共設施保留地全部
    ，經被告查獲，以所屬岡山稽徵所九十三年七月一日南區國
    稅岡山一字第０九三００二四四六八號函請原告於文到十日
    內說明並提示相關資料供核，原告於九十三年七月七日出具
    陳述書稱，其與其子就系爭土地分割、買賣，均已依法辦理
    贈與稅申報，被告以原告有假藉免徵贈與稅之土地取巧安排
    移轉其他應稅財產情事，乃依首揭規定，按系爭梓中段二五
    八地號土地持分千分之九百九十九（扣除已申報贈與持分千
    分之一）公告現值，核定九十年度本次贈與總額二、二一四
    、０四九元。（三）查租稅法所重視者，應為足以表徵納稅
    能力之經濟，而非其外觀形式之法律行為，故在解釋適用稅
    法時，所應根據者為經濟實質，不僅止於形式上之公平，應
    就實質上經濟利益之享受者予以課稅，始符實質課稅及公平
    課稅之原則，司法院釋字第四二０、四九六及五００號解釋
    可資參照。又量能課稅為法治國家稅法之基本原則，租稅負
    擔應依其經濟之給付能力來衡量，而定其適當的納稅義務，
    凡負有相同之負擔能力即應負擔相同之租稅，司法院釋字第
    五六五號解釋理由書亦可資參照，如利用避稅行為以取得租
    稅利益，其私法上效果依契約自由原則仍予尊重，但在稅法
    上則應依實質負擔能力予以調整，蓋避稅行為本質為脫法行
    為，稅法本身為強行法即有不容規避性。本件原告先於九十
    年一月九日贈與系爭梓中段二五八地號建地小部分持分千分
    之一及系爭同地段二九九地號公共設施保留地大部分持分千
    分之五百六十三予其子歐冠良，嗣原告於同年一月十六日藉
    由系爭土地分割，使其子取得系爭梓中段二五八地號建地全
    部，原告則取得系爭同地段二九九地號建地全部，其經濟上
    之實質意義，係假藉免徵贈與稅之梓中段二九九地號公共設
    施保留地，取巧安排移轉應稅之系爭梓中段二五八地號建地
    予其子，有贈與稅申報書及土地登記申請書等影本可稽，是
    被告依首揭規定，按系爭梓中段二五八地號持分千分之九百
    九十九扣除已申報贈與持分千分之一）公告土地現值，核定
    本次贈與總額二、二一四、０四九元，並無不合。（四）又
    本件贈與日期為九十年一月十六日，依首揭規定計算其核課
    期間係自九十年二月十六日起至九十七年二月十五日止，被
    告縱未於贈與行為發生時發現課稅之事實，要非不能在核課
    期間內另行發現而予補徵，最高行政法院九十三年度判字第
    九七六號判決：「稅捐機關在核課期間內若另發現有應徵之
    稅捐時，依稅捐稽徵法第二十一條之明文規定，稅捐稽徵機
    關本得依法予以補行課徵，不受原處分之拘束，從而，納稅
    義務人自不得據之作為信賴基礎，主張信賴保護」，亦持相
    同見解。再查財政部九十二年四月九日台財稅第00000
    00000號令釋係財政部基於中央主管機關就遺產及贈與
    稅法第四條第二項之規定發生疑義，以主管機關之地位為闡
    明法規之原意所為之釋示，參照司法院釋字第二八七號解釋
    ：「行政主管機關就行政法規所為之釋示，係闡明法規之原
    意，固應自法規生效之日起有其適用。」意旨，應自遺產及
    贈與稅法生效之日即有適用，故本件雖發生於財政部九十二
    年四月九日解釋令公布前，仍得加以援用，原告所訴洵不足
    採。綜上，訴訟顯無理由，請駁回其訴，以維稅政等語。
三、按「本法稱贈與，指財產所有人以自己之財產無償給予他人
    ，經他人允受而生效力之行為。」為遺產及贈與稅法第四條
    第二項所明定。次按「贈與人假藉免徵贈與稅之土地，取巧
    安排移轉其他應稅財產予子女者，例如：先贈與子女公共設
    施保留地，再以現金買回；或先贈與子女公共設施保留地，
    再以建地與之交換；或先贈與子女公共設施保留地之大部分
    持分及建地之極小部分持分，再經由共有土地分割，使其子
    女取得整筆建地等，其實質與直接贈與現金、建地等應稅財
    產並無不同，應就實質贈與移轉之財產，依遺產及贈與稅法
    第四條第二項規定課徵贈與稅。」為財政部九十二年四月九
    日台財稅字第０九一０四五六三０六號函釋在案。財政部上
    揭函示意旨，核與遺產及贈與稅法第四條第二項規定之立法
    目的無違，本院自得適用，合先敘明。
四、經查，原告於九十年一月九日將其所有系爭梓中段二五八地
    號建地持分千分之一及系爭同地段二九九地號公共設施保留
    地持分千分之五百六十三贈與其子歐冠良，並於同年一月十
    五日辦理贈與稅申報，列報系爭梓中段二五八地號土地贈與
    總額二、二一六元，系爭梓中段二九九地號土地為不計入贈
    與總額之財產，贈與價額二、二一七、五一六元，嗣同年一
    月十六日原告經由系爭土地分割，使其子取得系爭梓中段二
    五八地號建地全部，原告取得系爭梓中段二九九地號公共設
    施保留地全部，經被告查獲，乃函請原告於文到十日內說明
    並提示相關資料供核，原告出具陳述書稱，其與其子就系爭
    土地分割、買賣，均已依法辦理贈與稅申報，被告以原告有
    假藉免徵贈與稅之土地取巧安排移轉其他應稅財產情事，乃
    依遺產及贈與稅法第四條第二項規定，按系爭梓中段二五八
    地號土地持分千分之九百九十九（扣除已申報贈與持分千分
    之一）公告現值二、二一四、０四九元，加計九十年度前次
    核定贈與總額二、二一六元，核定九十年度贈與總額二、二
    一六、二六五元，贈與淨額一、二一六、二六五元等情，此
    有被告九十年度贈與稅應稅案件核定通知書、贈與稅繳款書
    、九十三年九月八日南區國稅法一字第０九三０一一八二四
    四號復查決定書可稽，足堪信實。
五、原告雖以前詞爭執，惟按，財政部九十二年四月九日台財稅
    第０九一０四五六三０六號函釋係財政部基於中央主管機關
    就遺產及贈與稅法第四條第二項之規定發生疑義，以主管機
    關之地位為闡明法規之原意所為之釋示，參照司法院釋字第
    二八七號解釋：「行政主管機關就行政法規所為之釋示，係
    闡明法規之原意，固應自法規生效之日起有其適用。」意旨
    ，財政部前揭函釋應自遺產及贈與稅法生效之日即有適用，
    故本件雖發生於財政部九十二年四月九日解釋令公布前，仍
    得加以援用。次按，查租稅法所重視者，應為足以表徵納稅
　　能力之經濟，而非其外觀形式之法律行為，故在解釋適用稅
　　法時，所應根據者為經濟實質，不僅止於形式上之公平，應
    就實質上經濟利益之享受者予以課稅，始符實質課稅及公平
    課稅之原則，司法院釋字第四二０、四九六及五００號解釋
    可資參照。又量能課稅為法治國家稅法之基本原則，租稅負
    擔應依其經濟之給付能力來衡量，而定其適當的納稅義務，
    凡負有相同之負擔能力即應負擔相同之租稅，司法院釋字第
    五六五號解釋理由書亦可資參照，如利用避稅行為以取得租
    稅利益，其私法上效果依契約自由原則仍予尊重，但在稅法
    上則應依實質負擔能力予以調整，蓋避稅行為本質為脫法行
    為，稅法本身為強行法即有不容規避性。然查，本件原告先
    於九十年一月九日贈與系爭梓中段二五八地號建地小部分持
    分千分之一及系爭同地段二九九地號公共設施保留地大部分
    持分千分之五百六十三予其子歐冠良，嗣原告於同年一月十
    六日藉由系爭土地分割，使其子取得系爭梓中段二五八地號
    建地全部，原告則取得系爭同地段二九九地號公共設施保留
    地全部，其經濟上之實質意義，係假藉免徵贈與稅之梓中段
    二九九地號公共設施保留地，取巧安排移轉應稅之系爭梓中
    段二五八地號建地予其子，有贈與稅申報書及土地登記申請
    書等影本可稽，是被告依首揭規定，按系爭梓中段二五八地
    號持分千分之九百九十九扣除已申報贈與持分千分之一公告
    土地現值，核定本次贈與總額二、二一四、０四九元，並無
    不合。又查，本件贈與日期為九十年一月十六日，依稅捐稽
    徵法第二十一條第一項第三款之規定，計算其核課期間係自
    九十年二月十六日起至九十七年二月十五日止，被告縱未於
    贈與行為發生時發現課稅之事實，要非不能在核課期間內另
    行發現而予補徵，最高行政法院九十三年度判字第九七六號
    判決：「稅捐機關在核課期間內若另發現有應徵之稅捐時，
    依稅捐稽徵法第二十一條之明文規定，稅捐稽徵機關本得依
    法予以補行課徵，不受原處分之拘束，從而，納稅義務人自
    不得據之作為信賴基礎，主張信賴保護」，亦持相同見解。
    是原告前揭所訴，洵不足採。
六、綜上所述，被告以原告有假藉免徵贈與稅之土地取巧安排移
    轉其他應稅財產情事，乃依遺產及贈與稅法第四條第二項規
    定，核定原告九十年度贈與總額二、二一六、二六五元，贈
    與淨額一、二一六、二六五元，應納稅額六０、九七五元，
    尚無違誤，復查及訴願決定遞予維持，亦無不合。是本件原
    告之訴為無理由，應予駁回，並不經言詞辯論為之。
據上論結，本件原告之訴為無理由，爰依行政訴訟法第二百三十
三條第一項、第二百三十六條、第一百九十五條第一項後段、第
九十八條第三項前段，判決如主文。
中    華    民    國  九十四  年    七    月  二十九  日
                  第二庭      法  官  林勇奮
以上正本係照原本作成。
如不服本判決，應於送達後二十日內，向本院提出上訴狀並表明
上訴理由，如於本判決宣示後送達前提起上訴者，應於判決送達
後二十日內補提上訴理由書（須按他造當事人人數附繕本）。提
起上訴應預繳送達用雙掛號郵票七份（每份三十四元）。
中    華    民    國  九十四  年    七    月  二十九  日
                              書記官  黃玉幸
附註:
行政訴訟法第二百三十五條（第一項、第二項）:
對於適用簡易程序之裁判提起上訴或抗告，須經最高行政法院之
許可。
前項許可，以訴訟事件所涉及之法律見解具有原則性者為限。
